臺灣高等法院臺中分院民事判決　九十一年度上更(一)字第一八號
　　　上　訴　人　乙○○
　　　被　上訴人　臺灣銀行
　　　法定代理人　甲○○
　　　訴訟代理人　丁○○
　　　　　　　　　丙○○
右當事人間分配表異議之訴事件，上訴人對於中華民國八十八年五月二十七日臺灣南
投地方法院八十八年度訴字第一○號第一審判決提起上訴，經判決後，最高法院發回
更審，本院判決如左：
      主      文
上訴駁回。
第二審及發回前第三審訴訟費用由上訴人負擔。
      事      實
甲、上訴人方面：
一、聲明：求為判決：(一)原判決不利上訴人部分廢棄。(二)右廢棄部分，被上訴人在第
    一審之訴駁回。(三)第一、二審訴訟費用由被上訴人負擔。
二、陳述：除引用原判決書之記載外，補稱：
    (一)被上訴人在原審起訴時有所謂「先位聲明、備位聲明、次備位聲明」，而先位
      聲明及備位聲明均經原審認其請求無理由而駁回其訴，並依次備位聲明判決，
      被上訴人對於先位、備位部分均未上訴，故本件應僅就起訴狀之「次備位聲明
      」予以審酌，且該聲明係依土地登記簿上「違約金以每百元○．○九元計算」
      之記載而為之，非依民法第二百五十二條規定而請求酌減，此有被上訴人於民
      國八十八年十月二十七日答辯狀內陳明，則本件之爭點應僅此一違約金之約定
      ，究為每百元日息○．○九元，抑為無論期間之長短，均為每百元○．○九元
      ？與違約金有無過高情事無涉，核先敘明。
    (二)又被上訴人之次備位聲明係依民法第二百五十二條之規定而請求「被告乙○○
      所分配之違約金四百六十一萬七千元，應減為四千零五十元，餘則由原告優先
      分配」，故其訴訟標的為民法第二百五十二條之違約金酌減請求權，法院亦僅
      得就違約金是否確有過高情事，若經審酌後，認違約金之約定並未過高，即應
      為原告之訴駁回之判決，法院若依其他法律規定而為判決，即屬訴外裁判，而
      約定之違約金是否過高，應就債務人若能如期履行債務時，債權人可得享受之
      一切利益為衡量之標準，而非僅以約定一日之違約金額若干為衡量之標準，此
      經最高法院著有五十一年台上字第一九號判例可參。系爭違約金之約定，茍如
      被上訴人之主張及原審所認定即無論期間之長短，均為四千零五十元，且依分
      配表所載，訴外人違約期間為自八十四年五月二十五日起至八十七年七月七日
      止，前後計一千一百三十九日，則四百五十萬元之違約金每日僅三．五五五七
      五元，每年一二九八元，換算年息為百分之○．○二八八八四，顯無過高情事
      ，被上訴人竟認過高而訴請酌減，其在第一審所為次備位聲明，自屬無理由，
      原審竟未駁回其訴，反而依其聲明而為判決，自非可採。
    (三)再按解釋當事人之契約，應以當事人立約當時之真意為準，而真意何在，又應
      以過去事實及其他一切證據資料為斷定之標準，不能拘泥文字致失真意，此經
      最高法院著有三十九年台上字第一○五三號判例可參。又民法第九十八條係規
      定在民法總則編，故非僅適用在債編，物權編亦有其適用。
　　(四)訴外人吳仁山提供其所有南投市○○○段四九一、四九一之二、四九一之七及
　　　四九二之二地號土地，為上訴人設定新台幣（下同）四百五十萬元之抵押權，
　　　以擔保本金及利息、違約金之清償，清償日為八十二年三月二十一日，違約金
　　　以每百元日息○．○九元計算，並已於八十一年九月二十二日辦理登記，惟於
　　　登記時將「每百元日息○．○九元」誤記為「每百元○．○九元」，亦即將其
　　　中「日息」二字漏載，此經當時受託辦理登記事宜之代書孫正毅於八十八年五
　　　月六日在原審到庭證實，且若如被上訴人主張，該違約金無論違約之日數，均
　　　為每百元○．○九元，本金四百五十萬元即為四千零五十元，則於訂約時已知
　　　其正確之數額，逕以四千零五十元載入即可，何庸作此不明確之記載？且在一
　　　般登記實務上，凡以每百元計算違約金者，均以日息計付，此從其中四九一地
　　　號土地為統一企業股份有限公司、台中市第十一信用合作社設定抵押權，其違
　　　約金有「如屆期未能清償債務，按每百元日息八分計付」「每百元每日加收一
　　　分五厘之違約金」之記載可知，且違約金從無僅年息百分之○．○二八八八四
　　　者，是孫正毅之證詞，應非迴護上訴人之詞，洵堪採信。又抵押權係從屬物權
　　　，亦即從屬於所擔保之債權，故當事人所表示之意思有不明確之情事，仍應探
　　　求當事人之真意，經探求後之真意為「每百元日息○．○九元」，與物權公示
　　　及公信原則並不違背，況被上訴人既係金融機關，當知此登記實務之慣例，故
　　　其於抵押權設定當時，亦係認系爭違約金為「每百元日息○．○九元」，此由
　　　各該土地為被上訴人設定一千萬元之最高限額抵押權，債權額高達一千九百八
　　　十七萬四千六百九十二元，及縱將系爭違約金改為四千零五十元後，亦大部分
　　　債權未能受償可知，被上訴人未受清償並非上訴人之違約金登記所造成。
    (五)被上訴人雖舉最高法院六十三年度台上字一一九四號判決意旨為據，惟查此僅
      為最高法院之個案意見，並不具有拘束力，且該判決係依修正前之土地登記規
      則第八十五條規定而作成，新修正之土地登記規則已無相同內容之規定，此由
      被上訴人八十八年九月九日準備書狀之附件所載附註意見可知，亦為被上訴人
      所認，該判決所適用之法規既經修正，自不得以該判決所持之見解適用於本件
      。又被上訴人另以：所欠本金如有償還，違約金亦將會減少，違約金之計算並
      非一成不變，故才約定違約金每百元為○．○九元云云，及提出債務人吳仁山
      於他案聲明異議所陳：系爭違約金為每百元○．○九元之異議狀，而主張探求
      當事人之真意，系爭違約金應為每百元○．○九元等語，惟查吳仁山為本件之
      債務人，其為逃避債務而提出異議狀，上訴人否認該狀所述內容之真正，被上
      訴人既無法舉證證明吳仁山之敘述屬實，自不得據該異議狀而認其所述為真正
      。況主債權額高達四百五十萬元，違約金卻約定為每百元○．○九元（即四千
      零五十元），兩者顯不相當，與常情不符，該狀所述為不可採，已至為明確。
    (六)本件違約金每百元日息○．○九元，換算年息為百分之三二，此亦為被上訴人
      所是認，顯低於主管機關對當舖業所核定之年息百分之九六，故該違約金並無
      過高情事，至被上訴人所稱違約金四百六十萬七千元，實係四百六十一萬二千
      九百五十元，且係三年一月十四日所致，故亦無違約金過高情事，無酌減之問
      題。綜上所陳，被上訴人係依民法第二百五十二條提起本件之訴，此由其在一
      審起訴狀聲明及理由之敘述可知，而系爭違約金並無過高情事，其訴顯屬無理
      由，原審竟依其聲明減至四千零五十元，顯非可採。又本件之違約金確為「每
      百元日息○．○九元」，且無過高而酌減之問題，原審疏未審酌及此，而作相
      反認定，自有未洽。
　　(七)依臺灣南投地方法院八十六年度執字第一七六六號分配表所載，被上訴人對吳
      仁山之本金債權為一千五百萬元，利息及違約金為四百八十七萬四千六百九十
      二元，合計為一千九百八十七萬四千六百九十二元，惟吳仁山以其不動產僅為
      被上訴人設定本金最高限額一千萬元之抵押權，且依被上訴人九十一年六月十
      三日提出之「貸款戶貸押品勘估表」之記載，其對系爭土地勘估價值僅五百九
      十八萬六千八百四十元，與其實際貸放款數一千五百萬元顯不相當，足證被上
      訴人並非信賴土地登記始放款與訴外人亮俐企業有限公司（下稱亮俐公司）。
      另依土地登記簿謄本記載，被上訴人抵押權設定之原因發生日期為八十二年十
      一月二十六日，登記日期為八十二年十二月二日，顯在被上訴人放款與亮俐公
      司之前，被上訴人未提出貸款申請書、內部審核資料及撥款資料等文件，應認
      上訴人所為「實際放款與亮俐公司之時間並非在上訴人對系爭土地設定本件抵
      押權之後」之主張為真正。
三、證據：除引用原審立證方法外，補聲請命被上訴人提出訴外人吳仁山以系爭土地
    為被上訴人設定抵押權以貸款之抵押權設定契約書、不動產調查表、信用調查表
    及吳仁山所有權關放款資料，及訴外人亮俐企業有限公司放款資料。
乙、被上訴人方面：
一、聲明：求為判決：(一)駁回上訴。(二)第二審訴訟費用由上訴人負擔。
二、陳述：除引用原判決書之記載外，補稱：
    (一)上訴人以抵押權設定之契約應以當事人立約當時之真意為準，又民法第九十八
      條規定在總則篇，物權篇亦有其適用。惟經查抵押權擔保範圍依民法第七百五
      十八條規定須以書面及經登記方生效力，又依土地法第四十三條規定，依該法
      所為之登記有絕對效力，再依最高法院六十三年度台上字第一一九四號判決意
      旨：抵押權人得就抵押物賣得之價金受償者，應以已為抵押權登記為準，而非
      決於抵押權議定契約之記載如何，是以依物權公示、公信原則，抵押權人優先
      受償範圍應以登記為準，方不致對信賴該登記之第三人造成不測之損害。
    (二)本案違約金係擬享用物權優先一般債權受償，其權源主要係依附抵押權設定約
      定書及抵押權設定登記，而違約金登記既明訂每百元○．○九元計算，自亦應
      優先受該物權規範之約束。
    (三)訴外人吳仁山與上訴人乙○○所定抵押權設定契約與地政事務所登記簿所載之
      違約金皆為每百元○．○九元計算，違約金之計算已甚明確，上訴人指稱，若
      違約金係按每百元○．○九元計算，則訂約時即可逕以違約金四千零五十元載
      入，尚不足採，蓋所欠本金如有償還，違約金亦將會隨之減少，並非均係一成
      不變；又依債務人吳仁山於八十六年民執愛字第一七六六號強制執行事件中，
      其於八十七年十二月十六日所提出聲明異議狀，亦指出其與債權人即上訴人乙
      ○○約定之違約金依契約內容計算亦為四千零五十元，並非上訴人所指，如探
      求當事人真意，違約金係按每百元日息○． ○九元計算。
    (四)被上訴人於原審之次備位聲明，上訴人乙○○所分配之違約金四百六十一萬七
      千元，應減為四千零五十元，係因上訴人與訴外人吳仁人所定之抵押權契約書
      及土地謄本記載，違約金以每百元○．○九元計算，抵押權擔保債權範圍，應
      以上述登記為準，依該登載計算之違約金應為四千零五十元，故請求其所分配
      之違約金應減為四千零五十元，並非上訴人所稱依民法第二百五十二條規定，
      因違約金過高請求酌減。
    (五)至於被上訴人於原審所提請求酌減違約金本意旨，僅在闡明上訴人之違約金高
      達四百六十一萬七千元，幾乎達到其將優先受分配之本金利息二者之合計數，
      不僅高得離譜，且與公平正義亦顯有違悖，依法亦應予裁減，並非意謂其可請
      求高出原抵押權設定登記上金額四千零五十元。
    (六)經查抵押權擔保範圍，依民法第七百五十八條規定，須以書面及登記方生效力
      ，又依土地法第四十三條規定，依該法所為之登記有絕對效力，再依最高法院
      六十三年度台上字第一一九四號判決意旨：「抵押權人得就抵押物賣得價金優
      先受償者，應以已為抵押權登記為準，而非決於抵押權議定契約之記載如何」
      ，是以依物權公示、公信原則，抵押權人優先受償範圍應以登記為準，方不致
      對信賴該登記之第三人造成不測之損害。
　　(七)於登記實務中，以每百元０．０九元計算者，是否必為日息，尚非無疑，且系
　　　爭土地登記簿明確可見並無「日息」之記載，不容上訴人以與本件無涉之其他
　　　抵押權登記內容，任意主張本件登記「每百元０．０九元計算」，必為日息。
　　　再本件抵押權債權額固為四百五十萬元，惟若債務人吳仁山為部分清償，則未
　　　必以四百五十萬元計算其違約金，其計算所得未必為四千零五十元，上訴人所
　　　謂本件違約金如為每百元０．０九元計算，確定為四千零五十元，則必登記為
　　　四千零五十元，即屬無稽。再違約金之性質為損害賠償總額性之違約金，觀民
　　　法第二百五十條第二項規定即明，是違約金之計算方式，與利息不同，並非必
　　　然按日計算。
　　(八)被上訴人並不知系爭抵押權擔保之違約金為「每日」以每百元０．０九元計算
　　　，此觀被上訴人關於本件土地之貸款戶貸押品勘估表中並無記載上訴人抵押權
　　　擔保之違約金為按日計算即明。再苟如上訴人所稱，於登記時漏載「每日」（
　　　被上訴人否認），則上訴人自應即時申請更正，惟於更正登記前，上訴人仍應
　　　受其登記內容之拘束，如上訴人怠於申請更正登記內容，則其未更正之不利益
　　　自應由上訴人承擔，不容上訴人任意主張登記範圍以外之權利。上訴人既明知
　　　系爭抵押權之登記為「違約金以每百元０．０九元計算」，竟不予申請更正，
　　　依前開說明，上訴人自應受該登記內容之拘束，而不得另謂登記時漏載「每日
　　　」云云。
　　(九)被上訴人於八十二年十二月二日就訴外人吳仁山所有土地完成抵押權設定登時
　　　，已知系爭抵押權所擔保之違約金漏載「日息」二字。另被上訴人放款予訴外
　　　人亮俐公司之時間為八十二年十二月二十九日，被上訴人於系爭抵押權登記一
　　　年餘後，始放款予亮俐公司，上訴人謂被上訴人於系爭抵押權登記前，已放款
　　　予亮俐公司，應不受登記信賴利益之保護，顯違事實。
三、證據：除引用原審立證方法外，補提貸款戶貸押品勘估表、系爭抵押權設定契約
    書、吳仁山個人資料調查表、亮俐公司放款保證明細登錄卡影本各一份為證。
丙、本院依職權函調台灣南投地方法院八十八年度執字第一七六六、一九二八號強制
    執行案全卷。
　    理      由
一、按被上訴人於原審起訴之先位之訴，即被上訴人請求就原審法院八十六年度民執
    愛字第一七六六號強制執行事件，上訴人所分配之本金四百五十萬元、利息八十
    四萬三千二百八十八元、及違約金四百六十一萬七千元之債權額，應予取消，改
    由被上訴人優先繼受分配；及備位之訴請求上訴人分配之違約金四百六十一萬七
    千元，應予取消，改由被上訴人優先繼受分配，以上二訴，均經原審以被上訴人
    之訴，為無理由，而駁回其訴，被上訴人對上開敗訴部分，均未提起上訴，應認
    被上訴人於原審上開先位之訴、及備位之訴，均告確定在案，因之；本院僅能就
    上訴人上訴之次備位之訴予以審究，合先敘明。
二、本件被上訴人主張：上訴人與訴外人即債務人吳仁山於八十一年九月二十二日就
　　吳仁山所有坐落南投市○○○段四九一、四九一之二、四九一之七、及四九二之
　　二地號土地，雙方簽訂擔保金額四百五十萬元之抵押權設定契約，並取得吳仁山
　　所簽發面額四百五十萬元之本票一紙，而於原審八十六年度執字第一七六六、一
　　九二八號強制執行事件中分別聲請參與分配、及強制執行，上訴人除本金、利息
　　受分配外，復分配到該債權之違約金四百六十一萬七千元，原審該分配表之計算
　　基準，係依每百元每日○．○九元計算，顯與上開抵押權設定契約書內載：「違
　　約金以每百元○．○九元計算」之約定有違，依該抵押權設定契約書上約定，本
　　件違約金應僅四千零五十元，爰依強制執行法第四十一條規定，提起本件分配表
　　異議之訴，以「次備位聲明」，求為命將系爭執行事件請求上訴人上開所分配之
　　違約金四百六十一萬七千元，減為四千零五十元，餘款由被上訴人優先分配之判
　　決。（被上訴人次備位聲明逾上開違約金減為四千零五十元部分之請求，亦經原
　　審判決駁回）。
三、上訴人則以：抵押權所擔保之債權，不限於本金，即借款以外之違約金亦在內，
    上訴人與吳仁山訂定之系爭抵押設定契約書，違約金雖僅記載「違約金以每百元
    ○．○九元計算」，惟此係承辦代書孫正毅漏載「日息」二字，雙方之真意係指
    「每百元每日○．○九元計算」，上訴人自得就違約金優先受償，且該違約金並
    無過高情事，另被上訴人於八十二年十二月二日就吳仁山所有土地完成抵押權設
    定登記時，已知系爭抵押權所擔保之違約金漏載「日息」二字。另被上訴人放款
    予亮俐公司之時間在系爭抵押權設定之前，不受賴原則之保護等語，資為抗辯。
四、被上訴人主張上訴人與訴外人吳仁山於八十一年九月二十二日就吳仁山所有坐落
　　南投市○○○段四九一、四九一之二、四九一之七及四九二之二地號土地，簽訂
　　擔保權利四百五十萬元之一般抵押權設定契約，其上關於違約金係記載：「違約
　　金以每百元○．○九元計算」一節，有系爭抵押權設定契約書、及土地登記簿謄
　　本四件附卷可稽，並經本院調閱原審法院八十六年度執字第一七六六、一九二八
　　號民事執行卷查明，該強制執行事件中原審執行法院就系爭土地拍賣所得價金，
　　於製作分配表時，卻將違約金「以每日每百元○．○九元」計算，因之，分配表
　　上上訴人所分配之違約金載明為四百六十一萬七千元，並列為抵押債權優先受配
　　一節，亦為上訴人所不爭執，堪信被上訴人此部分之主張為真實。
五、本件應審究者係：(一)該違約金部分是否為上訴人抵押權效力所及，而得優先受償
    ；(二)該違約金應依上開抵押權設定契約書所載之「以每百元○．○九元計算」、
    或係明顯漏載「每日」，而應以「每百元每日○．○九元計算」？經查：(一)按抵
    押權所擔保者為原債權、利息、遲延利息，及實行抵押權之費用，但契約另有訂
    定者，不在此限。民法第八百六十一條定有明文。又按抵押權所擔保之債權，不
    僅限於本金，即借額以外之違約金，亦在其內，而有違約金之約定，不問其作用
    為懲罰性抑為損害賠償之預定，除為其金額過高，經訴由法院依民法第二百五十
　　二條規定減至相當之數額外，債務人應照約履行。（最高法院五十年臺抗字第五
　　十五號判例參照）。查系爭抵押權設定契約關於違約金既已記載「以每百元○．
　　○九元計算」，有上開土地抵押權設定契約書、及土地登記簿謄本在卷可憑，堪
　　認上訴人與訴外人吳仁山對系爭抵押借款確有違約金之約定，因之，本件抵押權
　　擔保之範圍應包括違約金在內，且得優先受償，要無疑義。(二)又按解釋契約，固
　　須探求當事人立約時之真意，不能拘泥於契約之文字，但契約文字業已表示當事
　　人真意，無須別事探求者，即不得反捨契約文字而更為曲解（最高法院十七年上
　　字第一一一八號判例參照），再抵押權人僅能依設定登記之內容行使權利（最高
　　法院七十二年台上字第二四三二號判例參照），先予明。經查，系爭抵押權之
　　違約金登記為「以每百元０．０九元計算」一節，已如前述，文義清楚，並無不
　　明需另求他解之處。上訴人雖舉證人即代書孫正毅在原審之證詞，認上開記載應
　　係「每百元日息０．０九元」之誤，惟經訴外人即系爭抵押權之債務人吳仁山在
　　前開執行事件中具狀聲明異議否認，並抗辯其與上訴人約定之違約金僅為四千零
　　五十元等語，在無其他積極證據下，自不宜僅據孫正毅之證詞就上開違約金之約
　　定為與書面記載相違之認定。況為貫徹物權公示及公信原則，及保護因信賴依土
　　地法第四十三條登記取得土地權利之第三人，免因信賴土地登記簿上登記內容，
　　而為法律行為之人遭受不可測之損害，本件抵押權擔保範圍之違約金應僅及於土
　　地登記簿上記載之「每百元０．０九元」即四千零五十元，而非上訴人抗辯之「
　　每百元日息０．０九元計算」之四百六十一萬七千元。
六、上訴人抗辯：被上訴人於八十二年十二月二日就吳仁山所有土地完成抵押權設定
    登記時，已知系爭抵押權所擔保之違約金漏載「日息」二字，被上訴人於八十二
    年十二月二日就吳仁山所有土地完成抵押權設定登記時，已知系爭抵押權所擔保
    之違約金漏載「日息」二字，應不受信賴登記原則之保護等語。惟查，本件抵押
    權設定登記係於八十一年九月二十二日由地政機關收件受理，同年月二十三日登
    記完成，吳仁山及亮俐公司為債務人共同向被上訴人抵押貸款該件登記，係由地
    政機關於八十二年十一月三十日收件受理，於同年十二月二日登記完成等情，有
    土地登記簿謄本附在原審卷為證，被上訴人放款予亮俐公司及吳仁山二人係在本
    件抵押權設定登記之後，甚為明顯。另上訴人抗辯被上訴人於八十二年十二月二
    日放款予吳文山時，已知系爭抵押權擔保之違約金計算方式漏載「日息」二字一
    節，並未舉證以實其說，亦難僅因被上訴人係金融業者，而推定被上訴人應知悉
    上開記載是否有誤，上訴人上開抗辯，均難採信。
七、綜上所述，本件抵押權擔保之違約金應依登記之「違約金以每百元０．０九元計
    算」即四千零五十元，而非「違約金以每百元日息０．０九元計算」即四百六十
    一萬七千元，臺灣南投地方法院民事執行處八十六年度執字第一七六六號強制執
    行事件，將拍賣債務人吳仁山所有前開土地所得價金中之四百六十一萬七千元，
    列入分配表中分配予上訴人充當違約金，核屬不當，應減為四千零五十元。從而
    ，被上訴人提起分配表異議之訴，請求將前揭分配表中所列違約金四百六十一萬
    七千元，減為四千零三十元，為有理由，應予准許。原審就此部分因而為上訴人
    敗訴判決，核無不合，上訴人指摘原判決對其不利部分為不當，求予廢棄改判，
    為無理由，應予駁回。
八、本件事實已臻明確，兩造其餘攻擊防禦方法及舉證，對判決結果不生影響，爰不
    一一論述，併此敘明。
據上論結：本件上訴為無理由，依民事訴訟法第四百四十九條第一項、第七十八條，
判決如主文。
中　　　華　　　民　　　國　　九十一　　年　　 十一　　 月　　 十二　　 日
~B1民事第七庭審判長法　官　簡清忠
~B2　　　　　　　　法　官　盧江陽
~B3　　　　　　　　法　官　陳賢慧
右為正本係照原本作成。
如對本判決上訴，須於收受判決送達後二十日內向本院提出上訴書狀，其未表明上訴
理由者，應於提出上訴後二十日內向本院提出上訴理由書（須按他造人數附具繕本）
，並繳納送達用雙掛號郵票拾份（每份拾肆元）。
上訴時應提出委任律師或具有律師資格之人之委任狀；委任有律師資格者，另應附具
律師及格證書及釋明委任人與受任人有民事訴訟法第四百六十六條之一第一項但書或
第二項（詳附註）所定關係之釋明文書影本。
~B 　 　　　　　　書記官　瑞芳
中　　　華　　　民　　　國　　九十一　　年　　 十一　　 月　　 十四　　 日
附註：
民事訴訟法第四百六十六條之一（第一項、第二項）
對於第二審判決上訴，上訴人應委任律師為訴訟代理人。但上訴人或其法定代理人具
有律師資格者，不在此限。
上訴人之配偶、三親等內之血親、二親等內之姻親，或上訴人為法人、中央或地方機
關時，其所屬專任人員具有律師資格並經法院認為適當者，亦得為第三審訴訟代理人
。
                                                                        Ｈ
